【裁判字號】    89,台上,187
【裁判日期】    890113
【裁判案由】    違反商業會計法
【裁判全文】
最高法院刑事判決                                八十九年度台上字第一八七號
    上   訴   人  台灣高等法院高雄分院檢察署檢察官
    上訴人即被告  甲○○
右上訴人等因被告違反商業會計法案件，不服台灣高等法院高雄分院中華民國八十六
年十二月二十四日第二審判決（八十六年度上訴字第二四八三號，起訴案號：台灣高
雄地方法院檢察署八十五年度偵字第二八一二二號），提起上訴，本院判決如左：
    主  文
原判決撤銷，發回台灣高等法院高雄分院。
    理  由
本件原判決認定上訴人即被告甲○○係設於高雄市○○區○○街二九四號「順達企業
行」負責人，為從事業務之人，並為商業會計法所稱之商業負責人，明知其於民國八
十五年三月間，以順達企業行名義與財團法人聯合信用卡處理中心（下稱聯卡中心）
所簽訂之特約商店約定書，應以該商店營業範圍內之簽帳消費為限，不得接受非消費
性之簽帳融資墊款，且其業務上所製作三聯式消費簽帳單之第二聯商店自存聯及第一
聯信用卡中心留存聯、第三聯持卡人自存聯、請款單，分別為其商業本身自行製存之
內部憑證及給與其商業本身以外之人之對外憑證，竟與「蔡坤良」及另二位姓名年籍
不詳之男子及女子等三人，共同意圖為自己不法之所有，並基於重利及逃漏稅捐之概
括犯意，於同年四月起在民眾日報刊登「刷卡  付現低利保密  0000000」之
廣告，從事以信用卡「假消費、真貸款」之貸款業務，並於同年四月十二日起至同年
五月十日止，有原判決附表所列吳良賢等十人，因需款孔急，即依該分類廣告所刊登
之電話與被告等人在原判決附表所列之時間、地點，由被告或上開不詳姓名之男子或
女子，於確定借款人之信用卡確實有效無訛後，當場依據借款金額，無實際消費行為
而將不實事項登載於業務所掌管之「順達企業行」消費簽帳單三聯單，交由原判決附
表所列之持卡人簽名，其後再依該消費金額之百分之八十七左右付款予持卡之借款人
，藉以取得每月百分之十三與原本顯不相當之重利，並賴以維生，以之為常業。後由
被告等人依該不實之第一、二聯簽帳單，填製請款單，並將該請款單連同第一聯簽帳
單持向如原判決附表所列之發卡銀行請款，致該等銀行陷於錯誤而付款，而詐得如原
判決附表所示之金額，並足生損害發卡銀行管理金融之正確性。被告並未依營業稅法
之規定，就上開刷卡金額開立統一發票，且於申報當期銷售額時亦未列入申報，逃漏
營業稅新台幣（下同）七萬三千二百六十二元，嗣於八十五年十月三日，經法務部調
查局持搜索票在上址當場查獲被告，並扣得信用卡刷卡收據聯諸物等情。因而撤銷第
一審科刑判決，改判依牽連犯關係，從一重論處被告甲○○共同連續商業負責人，以
明知為不實之事項，而填製會計憑證罪刑，固非無見。
惟查：(一)、犯一罪而其方法或結果之行為犯他罪名者，依刑法第五十五條規定從一重
處斷。而比較刑之重輕，應以所犯法條之本刑為標準，同種之刑，以最高度之較長或
較多者為重。最高度相等者，以最低度之較長或較多者為重，同法第三十五條第二項
定有明文。原判決認被告所犯商業會計法第七十一條第一款，稅捐稽徵法第四十一條
，刑法第三百四十五條、第三百三十九條第一項等罪間，有方法結果之牽連關係，為
牽連犯，應從較重之商業會計法第七十一條第一款之罪處斷云云。經查商業會計法第
七十一條第一款之罪，本刑為五年以下有期徒刑、拘役或科或併科新台幣十五萬元以
下罰金。而刑法第三百四十五條之罪，本刑為五年以下有期徒刑，得併科三千元以下
罰金。其最重本刑雖同為五年以下有期徒刑，惟商業會計法第七十一條第一款之罪尚
規定處拘役刑，自以刑法第三百四十五條之罪為重，原判決依商業會計法第七十一條
第一款之罪處斷，難謂無判決適用法則不當之違法。(二)、稅捐稽徵法第四十一條之罪
，係以詐術或其他不正當方法逃漏稅捐，為其構成要件。而所謂詐術，必須積極行為
始能完成，至於其他不正當方法，亦應具有同一之形態，方符立法本旨，故僅不開立
統一發票或不依規定申報課稅等消極為逃稅之行為，係單純違反稅法而已，應依各該
稅法之規定為行政處分，責令補繳稅款為已足，不屬於稅捐稽徵法第四十一條科處刑
罰之範疇。原判決事實所認定被告未依營業稅法之規定，就其刷卡金額開立統一發票
，亦未於申報當期銷售額時列入申報，逃漏營業稅七萬三千二百六十二元，是否屬稅
捐稽徵法第四十一條科處刑罰之範疇，非無研酌之餘地，原判決遽認被告涉犯稅捐稽
徵法第四十一條之逃漏稅捐罪，不免速斷。檢察官及被告上訴意旨俱指摘原判決不當
，非無理由，應認原判決有撤銷發回更審之原因。
據上論結，應依刑事訴訟法第三百九十七條、第四百零一條，判決如主文。
中      華      民      國    八十九    年      一      月     十三     日
                              最高法院刑事第三庭
                                  審判長法官  陳  錫  奎
                                        法官  洪  清  江
                                        法官  吳  昆  仁
                                        法官  李  伯  道
                                        法官  劉  敬  一
      右正本證明與原本無異
                                              書  記  官
中      華      民      國    八十九    年      一      月     十八     日


司法院資訊處製作；財團法人民間司法改革基金會備份。
